臺灣臺中地方法院民事判決　九十三年度訴字第四六二號
　　原　　　告　甲○○
　　訴訟代理人　徐盛國　律師
　　被　　　告　乙○○
　　訴訟代理人　周進文　律師
　　被　　　告　丙○○
右當事人間請求返還不當得利事件，經於民國九十三年六月七日言詞辯論終結，本院
判決如左：
    主      文
原告之訴及假執行之聲請均駁回。
訴訟費用由原告負擔。
    事      實
甲、原告方面：
  一、聲明：
      （一）被告應共同給付原告新臺幣（下同）壹佰伍拾柒萬肆仟玖佰柒拾貳元，
            及自民國八十六年八月七日起至清償日止，按週年利率百分之五計算之
            利息。
      （二）被告丙○○應另給付原告伍拾伍萬元，及自民國八十三年一月一日起至
            清償日止，按週年利率百分之五計算之利息。
      （三）願供擔保，請准宣告假執行。
  二、陳述：
      （一）兩造於七十八年間約定，由被告二人提供渠二人所有坐落台中市西屯區
            ○○段一一０八、一一０九地號土地，與原告合建案名為「中港新都中
            心大樓」之預售房屋（下稱系爭建物），雙方並約明所興建之系爭建物
            ，由兩造以「立體分法」，原告分得百分之六十，被告則分得百分之四
            十之建築面積。惟系爭建物於八十二年間興建完成後，被告二人所分得
            之建築面積達百分之四十點五以上，而受有四十七點三三二平方公尺分
            配面積之不當得利，以合建當時每坪售價一十一萬元計算，被告二人計
            受有壹佰伍拾柒萬肆仟玖佰柒拾貳元之利益，原告爰本於不當得利之法
            律關係，訴請被告共同給付壹佰伍拾柒萬肆仟玖佰柒拾貳元，另被告至
            遲於八十六年八月六日起，即已知悉上開不當得利事實，原告爰自八十
            六年八月七日起至清償日止，另按週年利率百分之五加計利息。
      （二）原告於合建之初，曾提交被告六百萬元之保證金，依兩造間之合建契約
            書第四條約定，被告於系爭建物結構體完成時，應退還其中之三百萬元
            予原告，另於使用執照取得及交屋之同時，應退還其餘之三百萬元予原
            告，詎被告僅返還五百四十五萬元，被告丙○○尚有保證金五十五萬元
            尚未依約返還原告，原告爰另本於合建契約之約定，訴請被告丙○○返
            還保證金五十五萬元。
  三、證據：提出建物分配表、合建契約書、建物登記謄本、土地登記謄本、存證信
      函、補充告訴理由狀、刑事判決各一份為證（均為影本）。
乙、被告方面：
  一、聲明：原告之訴及假執行之聲請均駁回，如受不利之判決，願供擔保免為假執
      行。
  二、陳述：
      （一）兩造間之系爭合建契約第三條業已約明「合建分得比例甲方百分之陸拾
            ，乙、丙方百分之肆拾，經三方同意以立體分法」，並於契約附件各樓
            層平面圖上以不同顏色區分標示兩造所分得之位置。另合建契約第十六
            條亦載明：「本約簽立後，雙方各不得以物價波動，情事變更為由，請
            求增減分配比率」。是原告主張應以房屋建築完成後之建築面積作為分
            配一語，自非有據，且被告二人乃係獨立分得所受分配之位置，並非不
            可分之債，原告訴請被告「共同」給付，亦非有理。再者，兩造曾就所
            各自分配的位置（含建物及車位）進行確認，並由證人張煜昇代書就兩
            造所受分配位置之價值差額，為相互補償之計算，計算結果被告丙○○
            應給付原告壹拾玖萬零壹佰元，原告則應該給被告乙○○捌萬貳仟捌佰
            元，嗣再經結算稅賦、代銷等費用後，原告則應給付被告乙○○其間之
            差額拾肆萬貳仟貳佰玖拾伍元，原告亦已給付，是原告於十四年後再
            為面積差額之主張，自非有據。且縱認被告有多受分配之情事，惟不當
            得利之受領人以返還原物為原則，本件被告所受分配之建物，迄今仍保
            有部分建物之所有權，並無不能返還之情事，原告逕為金錢之請求，亦
            屬無據。
      （二）又系爭合建契約第十五條約定「．．．甲方違約時，支付保證金由乙、
            丙方沒收．．．（Ａ）工程交屋日未完工在一個月內甲方應按工程費每
            日罰千分之壹賠償乙、丙方。（Ｂ）逾期壹個月至第肆個月內每日罰工
            程費每日罰千分之貳賠償乙、丙方。」契約第十九條另載明：「．．．
            甲方取得建築執照後貳個月內開工，全部工程於開工後貳年陸個月內取
            得使用執照及交屋．．．」，經查，系爭建物於七十八年十二月二十日
            取得建築執照，依上開約定，原告應於八十一年八月二十日前取得使用
            執照及交屋，雖兩造曾協議延至八十二年底交屋，然原告均未依約交屋
            ，被告乃於八十三年七月廿日聲請調解，另於八十七年七月十四日委由
            律師發函原告改善瑕疵、點交建物及清償代墊款，則被告丙○○自得沒
            收尚未返還之五十五萬元保證金。且原告因違約而對被告所應負之損害
            賠償責任之數額，亦遠逾尚未返還之五十五萬元保證金之數額，被告趙
            武宏亦得為抵銷之抗辯。
  三、證據：提出合建契約書二份、建築執照、使用執照、聲請調解書、律師函、計
      算表、協議書、付款簽認單、結算表、收據各一份為證（均為影本），並聲請
      訊問證人張煜昇。
    理　　　由
一、程序方面：訴狀送達後，原告不得將原訴變更或追加他訴。但請求之基礎事實同
    一或擴張或減縮應受判決事項之聲明者，不在此限。民事訴訟法第二百五十五條
    第一項第一款、第二款定有明文。查原告起訴聲明除請求被告應共同給付壹佰伍
    拾柒萬肆仟玖佰柒拾貳元及利息外，另訴請被告丙○○給付肆拾伍萬元及利息，
    嗣就訴請被告丙○○給付肆拾伍萬元及利息部分，擴張為伍拾伍萬元，因其請求
    之基礎事實同一，且屬擴張或減縮應受判決事項之聲明，依前揭規定，原告所為
    擴張，應予准許，合先敘明。
二、本件原告主張兩造於七十八年間成立合建契約，約明所興建之系爭建物，由兩造
    以「立體分法」，原告分得百分之六十，被告則分得百分之四十之建築面積，系
    爭建物興建完成後，被告二人所分得之建築面積達百分之四十點五以上，受有四
    十七點三三二平方公尺分配面積之不當得利，按合建當時之每坪售價一十一萬元
    計算，被告二人受有壹佰伍拾柒萬肆仟玖佰柒拾貳元之利益，爰本於不當得利之
    法律關係，訴請被告共同給付壹佰伍拾柒萬肆仟玖佰柒拾貳元。另原告於合建之
    初，曾提交被告六百萬元之保證金，而被告丙○○尚有保證金五十五萬元未依約
    返還原告，原告爰另本於合建契約之約定，訴請被告丙○○返還保證金五十五萬
    元等語。
三、被告對兩造間有合建契約存在一節，並不爭執，惟以：兩造同意以立體分法分配
    系爭建物，並於契約附件各樓層平面圖上以不同顏色區分標示兩造所分得之位置
    。依約雙方不得再為增減分配比率之主張，原告主張應以房屋建築完成後之建築
    面積作為分配一語，自非有據。另被告二人乃係獨立分得所受分配之位置，並非
    不可分之債，原告訴請被告「共同」給付，亦非有理。再者，兩造曾就所各自分
    配的位置（含建物及車位）進行確認，並由證人張煜昇代書就兩造所受分配位置
    之價值差額，為相互補償之計算，並已履行彙算結果，原告於十四年後再為面積
    差額之主張，自非有據。又系爭合建契約約定原告違約時，所交付之保證金由被
    告予以沒收，原告因未依約於期限內履行完工及交屋義務，則被告自得沒收保證
    金。另原告違約而對被告所應負之損害賠償責任之數額，亦遠逾尚未返還之五十
    五萬元保證金之數額，被告亦得主張抵銷等語，資為抗辯。
四、查兩造於七十八年十一月七日簽立手寫之「土地合建房屋契約書」，約定由被告
    二人提供渠二人所有坐落台中市○○區○○段一一０八、一一０九地號土地，交
    由原告合建系爭建物，雙方並約明所興建之系爭建物，由兩造以「立體分法」，
    原告分得百分之六十，被告則分得百分之四十，建築面積則以台中市政府核准之
    建築執照為準，另由原告負責建築施工，簽約後之地價稅由兩造按比率分攤，增
    值稅部分由原告補貼被告乙○○百分之六十，另補貼被告丙○○一十萬元。繼於
    七十九年三月五日再次於打字之「土地合建房屋契約書」上簽章。系爭建物於七
    十八年十二月二十九日領得建造執照，八十一年十二月二十二日取得使用執照，
    並於八十二年二月九日辦理建物所有權第一次登記，原告曾交付被告六百萬元保
    證金，而被告丙○○尚有五十五萬元保證金尚未返還原告等情，業據兩造分別提
    出合建契約書二份、建築執照、使用執照各一份為證（均為影本），且為兩造所
    不爭執，核屬實在。是本件所應審究者，乃為：１、被告所受分配之建物面積，
    有無超過約定面積而構成不當得利？２、被告丙○○所為五十五萬元保證金沒收
    及抵銷之抗辯，是否有據？
    （一）經查，兩造間之系爭合建契約書第三條業已約明「合建分得比例甲方百分
          之陸拾，乙、丙方百分之肆拾，經三方同意以立體分法」，並於契約附件
          各樓層平面圖上以不同顏色區分標示兩造所分得之位置，且證人張煜昇於
          本院審理中到庭結證：「．．．當初三月五日簽合建契約後，因為建商已
          經有將部分應該分配給地主的房屋預售出去，因此針對這些問題大家進行
          協議，才會有五月六日車位協議及金額補貼的約定。至於房屋分配的部分
          ，則是依照契約書原本所附的平面圖著色的部分來進行分配，此部分已經
          考量到預售屋的問題．．．」、「被證三的計算表是我寫的沒有錯，這是
          雙方面已經就所欲分配的位置達成確認之後，所進行的分配標的價格差額
          補償的計算，證三上面數字後面的單位是萬，所以計算表上的數字是金額
          而非坪數，我記載坪數只是要表示這是坪數的差額，而不是坪數，只是當
          初計算金額是區分車位和房屋分配的坪數來進行計算．．．計算的結果被
          告趙要給原告李拾玖萬壹佰元，原告李則應該給被告張八萬二千八百元．
          ．證六的計算式加號的部分是地主應該付給建商的錢，減號部分是建商應
          該付給地主的錢，計算結果建商可以向地主領取0000000元．．．
          」，足證兩造間於簽立系爭合建契約後，業曾就所分配之建物及車位位置
          與面積進行差價找補之計算，原告徒以證人張煜昇之證詞不可採為由，而
          予以否認，尚非有據。
    （二）按不當得利，須以無法律上原因而受利益，致他人受損害為成立要件。此
          觀民法第一百七十九條規定即明。因給付而受利益者，倘該給付係依有效
          成立之債權契約（如協議）而為之，其受利益即具有法律上之原因，尚不
          生不當得利問題。次按，土地登記規則第八十三條規定區分建物所有權人
          ，於申請建物所有權第一次登記時，除應依同規則第七十九條規定，提出
          相關文件外，並應於申請書適當欄記明基地權利種類及其範圍。而土地登
          記規則第四十三條、第七十九條分別規定，申請登記，權利人為二人以上
          時，應於申請書內記明應有部分或相互之權利關係。申請建物所有權第一
          次登記，除應提出使用執照或依法得免發使用執照之證件及建物測量成果
          圖外，於區分所有之建物申請登記時，如依其使用執照無法認定申請人之
          權利範圍及位置者，應檢具全體起造人分配協議書；於申請人非起造人時
          ，應檢具移轉契約書或其他證明文件．．．。如依使用執照無法認定申請
          人之權利範圍及位置者，係依全體起造人分配協議書、移轉契約書或其他
          證明文件，以明多數權利人間之應有部分或相互之權利關係。是建物之全
          體權利人協議依其達成合意之方式為登記，尚難於遽指違法或有不當得利
          之情事可言。查系爭建物既已依兩造間所達成之建物分配協議，而取得所
          受分配之建物所有權，則在兩造間所達成之建物分配協議迄今仍屬有效存
          在之情形下，自認有何不當得利可言。是原告以建物所有權第一次登記後
          ，被告所分配之建物其面積超過原合建契約所約定之分配比例為由，而主
          張被告二人無法律上原因而受利益，並致其受損害云云，揆之前揭說明，
          自非有據。至被告丙○○應否依其所抗辯之協議內容而應給付原告一十九
          萬零一百元？及其已否履行完畢？則屬兩造間之契約履行問題。
    （三）再依兩造間所不爭執系爭合建契約內容觀之，原告所交付予被告之六百萬
          元保證金，其退還方式為：１、建築物結構體完成退還三百萬元。
          ２、取得使用執照及交屋同時，退還三百萬元。另查，系爭合建契約另約
          定，原告如有違約時，所交付之條證金由被告沒收之。另原告應於取得建
          築執照後二個月內開工，並於開工後二年六個月內取得使用執照及交屋。
          如有逾期完工交屋之情形者，逾期在一個月以內者，原告應按日賠償被告
          按工程費千分之一計算之金額，如逾期在一個月以上至四個月以內者，則
          應按日賠償被告以工程費千分之二計算之金額。經查：
          １、系爭建物係於七十八年十二月二十日由台中市政府工務局核發（78）
              中工建建字第三０二九號建造執照，領照日期為七十八年十二月二十
              九日，有建造執照影本在卷可參。則依兩造間之上開完工交屋期限之
              約定，原告應於七十九年三月一日開工，並於八十一年八月三十一日
              完工交屋。然依卷附使用執照影本觀之，系爭建物之使用執照係遲至
              八十一年十二月二十二日始由台中市政府工務局以（81）中工建使字
              第一五三三號核發在案，另系爭建物係於八十二年二月九日始行辦理
              建物所有權第一次登記，亦有建物登記謄本在卷可稽，是被告丙○○
              所辯原告有未於約定期限內完工之違約情事一語，應可採信。
          ２、原告雖另據被告所提出之聲請調解書中之記載，進而主張兩造曾另約
              定交屋期限延至八十二年年底云云。惟查，被告所提出之聲請調解書
              中固曾記載此延期交屋之內容，然被告並未為拋棄其依兩造間之合建
              契約所得對原告主張違約責任之權利表示，此觀之該聲請調解書中另
              記載有對原告為損害賠償之請求一節自明。原告既負有如期完工交屋
              之契約責任，其就業已如期完工交屋之積極事實，自應負舉證之責，
              然其除提出登記謄本為證外，並無其他積極事證可資為系爭建物業已
              如期完工交屋，及如未能依期完工乃係非可歸責於其之事由所致之證
              明，加以依被告所提出之聲請調解書及律
              師函之內容觀之，被告直至八十七年七月間仍對原告為建物點交之請
              求，並表示如仍拒不點交，則被告將管領建物並進住使用等語。是原
              告此部分主張，並非可採，則被告丙○○抗辯尚未返還之保證金，已
              因原告違約而沒收一節，尚非無據。退而言之，縱認系爭保證金尚未
              經被告丙○○合法沒收，惟依被告直至八十七年七月間仍委請律師對
              原告為建物點交之請求，並表示如仍拒不點交，則被告將管領建物並
              進住使用等語，及系爭建物之工程造價為五千八百五十二萬三千元，
              依系爭合建契約所約定之逾期處罰約定，逾期在一個月以內者，原告
              應按日賠償被告以工程費千分之一計算之金額，此項違約金約定之標
              準，參諸被告提供土地與原告合建，其可受所分配之建物之管理、處
              分收益之情形觀之，其為促使合建契約之興建者依期完工，而為此項
              違約金之約定，尚屬合理，則原告因有逾期完工交屋之情事，其每日
              之違約罰款金額為五萬八千五百一十二元，依此計算，原告逾期交屋
              達十日以上者，原告所應給付被告之逾期違約金之金額即高於被告所
              尚未返還原告之五十五萬元保證金之金額，被告丙○○就此已另為抵
              銷之抗辯，則原告本於合建契約之約定，訴請被告返還五十五萬元之
              保證金，於法亦非有據。
五、綜上所述，被告二人依兩造間所達成之建物分配協議，取得所受分配之建物所有
    權，該建物分配協議迄今仍屬有效存在，則原告本於不當得利之法律關係，訴請
    被告共同給付壹佰伍拾柒萬肆仟玖佰柒拾貳元，及自八十六年八月七日起至清償
    日止，按週年利率百分之五計算之利息，於法尚非有據。另原告有逾期完工及點
    交建物予被告之情事，被告丙○○復據以為保證金沒收與違約金債權抵銷之抗辯
    ，則原告本於合建契約之約定，訴請被告丙○○返還保證金伍拾伍萬元，及自八
    十三年一月一日起至清償日止，按週年利率百分之五計算之利息，亦非有理。是
    原告之訴均應駁回，又原告之訴既經駁回，其假執行之聲請，因訴之駁回而失所
    依據，應併予駁回。
六、本件事證已臻明確，兩造其餘攻擊防禦方法與舉證，核與判決結果無影響，爰不
    逐一論述，附此敘明。
七、據上論結，原告之訴為無理由，依民事訴訟法第七十八條判決如主文。
中　　　華　　　民　　　國　　九十三　　年　　　六　　　月　　二十一　　日
                                      臺灣臺中地方法院民事第三庭
~B法　　　官　林宗成
右為正本係照原本作成
如不服本判決，應於判決送達後二十日內，向本院提出上訴狀。
中　　　華　　　民　　　國　　九十三　　年　　　六　　　月　　二十一　　日
~B法院書記官
